【裁判字號】    95,上易,1302
【裁判日期】    951128
【裁判案由】    傷害
【裁判全文】
臺灣高等法院臺中分院刑事判決        95年度上易字第1302號
上  訴  人  臺灣苗栗地方法院檢察署檢察官
被      告  甲○○
上列上訴人因傷害案件，不服臺灣苗栗地方法院94年度易字第72
6號中華民國95年8月22日第一審判決（起訴案號：臺灣苗栗地方
法院檢察署94年度偵字第2149號），提起上訴，本院判決如下：
    主    文
上訴駁回。
    犯罪事實
一、甲○○係丙○○之姨丈，其對於丙○○負欠其夫妻債務達新
    臺幣（下同）1 千多萬元，仍迄未償還，已相當不滿，復因
    丙○○涉嫌多次侵入其位於苗栗縣頭份鎮○○路94號之住宅
    （兼供工作室）行竊，更心生怨懟。其於民國 94年5月31日
    上午 9時許，外出後臨時折回上開住宅，開門正值丙○○無
    故侵入其內，並已開啟辦公桌抽屜翻找財物，著手行竊（丙
    ○○涉犯無故侵入住宅及竊盜部分，已據原審法院於 95年8
    月24日以94年度易字第861號刑事判決處有期徒刑1年；另涉
    犯詐欺、偽造文書罪，經原審法院於95年10月11日以95年度
    370號刑事判決各處有期徒刑1年2月與有期徒刑6月，定應執
    行刑有期徒刑1年6月）。甲○○見狀，為防衛自己之財產與
    住宅之安全，排除現在之侵害，一時情急，乃逾越正當防衛
    之必要範圍，基於傷害人身體之犯意，徒手抓住丙○○之頭
    部使撞擊牆壁、門板，且掐其頸部，並毆打其頭、臉部，又
    欲帶同丙○○赴警方派出所報案，丙○○不從，奮力掙扎，
    企圖脫逃，甲○○復掌摑其頭、臉部位多下，強行拖至屋外
    。嗣因警據報前往處理而罷手。甲○○因逾越防衛之必要範
    圍，毆打丙○○，致使丙○○受有頭部外傷併顱骨骨折、頂
    部頭皮撕裂傷（各為4×1×0.3公分×2處）、前額撕裂傷（
    3×0.5×0.3公分）、頸部勒傷 （20公分）、鼻子挫傷併鼻
    骨骨折、右眼眶挫傷瘀青（4×3公分）、右髖部表皮挫傷（
    10×9公分）、下唇撕裂傷（0.5公分）、右踝挫傷（4×4公
    分）、左手肘擦傷、右手肘擦挫傷 （10×6公分）、左膝挫
    傷擦傷（2.5及2公分）等傷害。
二、案經丙○○訴由苗栗縣警察局頭份分局報請臺灣苗栗地方法
    院檢察署檢察官偵查起訴。
    理    由
一、訊據被告甲○○（以下簡稱被告）固坦承有於前開時、地拉
    扯告訴人丙○○（以下簡稱告訴人）之情事，惟矢口否認有
    傷害犯行，辯稱：因為告訴人無故侵入其住宅行竊，被告欲
    逮捕告訴人，帶往報警，故用力抱住告訴人，告訴人奮力掙
    扎欲脫逃，乃自己往前傾，鼻子撞到桌角，且在拉扯過程中
    ，告訴人自己身體撞到牆壁、地板，頭部撞到電風扇，致受
    有前開傷勢等語。經查：(一)上開犯罪事實，已據告訴人於94
    年 5月31日警詢筆錄時證述：「（你姨丈因何事要毆打你？
    ）……我進入他家裡的客廳，坐著，他回家時，看到我就說
    ：『被我抓到了吧』，然後他就抓住我的頭髮去撞牆。」、
    「（他持何種凶器打你？如何毆打？）他用手抓住我的頭髮
    去撞牆，並且掐我脖子，之後就用手一直毆打我。」、「（
    他打你時，有無說要打給你死？）有。他掐我脖子時，有說
    要打給我死，我被他打得快要昏迷了。」、「（你去你姨丈
    家時，你是如何進入的？）因看他家裡門上鎖，我推開他家
    裡的木門直接進入的。」、「（你進入後做何事，有無竊取
    他家裡的物品？）我進入後，一直喊說：『姨丈、姨丈，因
    為無人應聲，我就坐在椅子上休息，我沒有竊取他的任何物
    品，我有翻動他桌面上的紙張。」等語（以上見臺灣苗栗地
    方法院檢察署94年偵字第2677卷第7頁至第8頁）；於94年 9
    月15日檢察官偵查中時證述：「（你的傷是掙扎造成，還是
    甲○○打你造成？）是甲○○打我造成的。他捉我的頭去撞
    牆壁，．．．．．．我要跟他講，我沒有偷他的東西，他就
    一直揮，導致我被電風扇打到，後腦杓的傷是他拉我撞牆造
    成的。他有掐我脖子。」（以上見臺灣苗栗地方法院檢察署
    94年偵字第2677卷第47頁）；於95年8月8日原審審理時證述
    ：「剛開始我有打電話有人接電話，我去的時候後沒有鎖，
    就坐在那裡等，後來甲○○回來進門的時候就抓著我的頭甩
    ．．．．．．去撞門，撞牆壁，他的手都沒有放開，之後用
    拳頭打我的頭、臉，當時我在地上想要爬出去他家，他就用
    門一直敲我的後腦，我出去的時候被他拉住，他又抓我的頭
    去撞牆壁，．．．．．．還是一直敲我的頭，把我的胸口上
    衣拉起來扭著把我拖出去，我有聽到一位歐巴桑說金龍金龍
    不要打了，後來就坐救護車到醫院了。」（以上見臺灣苗栗
    地方法院94年度易字第 726卷第75頁）等語在卷。(二)告訴人
    於當天受傷後，經往財團法人為恭紀念醫院診斷結果，其受
    有頭部外傷併顱骨骨折、頂部頭皮撕裂傷（各為 4×1×0.3
    公分×2處）、前額撕裂傷（3×0.5×0.3公分）、頸部勒傷
    （20公分）、鼻子挫傷併鼻骨骨折、右眼眶挫傷瘀青（4×3
    公分）、右髖部表皮挫傷（10×9公分）、下唇撕裂傷（0.5
    公分）、右踝挫傷（4×4公分）、左手肘擦傷、右手肘擦挫
    傷（10×6公分）、左膝挫傷擦傷（2.5及 2公分）等傷害，
    有該醫院出具之診斷證明書 2紙（見偵查卷第29、30頁）及
    94年8月9日為恭醫字第0940000771號函附病歷查詢表 1份（
    見偵查卷第41、42頁）可憑。(三)稽之上開診斷證明書及病歷
    查詢表所載傷勢及卷附告訴人受傷後拍攝之照片（見偵查卷
    第27頁），明顯可見告訴人受有頭部外傷併顱骨骨折、頂部
    頭皮撕裂傷、鼻子挫傷併鼻骨骨折、頸部勒傷（20公分）、
    頸部勒傷，臉部瘀青，傷勢非屬輕微，明顯係人為重力所施
    加使然，難認係單純雙方拉扯之際，肢體失衡摩擦或碰撞所
    致。再觀之告訴人右踝、左手肘、右手肘及左膝等部位分別
    所受之挫傷與擦傷，亦核與告訴人指訴被告扭緊告訴人胸口
    上衣，拉住拖行至屋外之情節相符。又參之卷附現場照片（
    見偵查卷第21、22、23頁）所示，被告屋內之地板與牆壁等
    沾染血跡之位置，有拖曳狀，並有密集處，而被告本身之身
    體並無何受傷，益證告訴人當時經被告猛力毆打後，無力反
    抗，已全然為被告所制伏，而拖行至屋外無訛，堪認告訴人
    上開指證被告徒手毆打其頭、臉，掐住其頸部，並抓住丙○
    ○頭部使撞擊牆壁、門板，復強行拖行至屋外乙節，非屬虛
    詞構陷。(四)又衡之被告對於告訴人先前負欠鉅額債務迄未償
    還，且多次入侵行竊得逞之行為，已心生怨懟，復目睹其因
    無故侵入住宅行竊，一時氣憤難耐，為排除現在不法之侵害
    ，於實施正當防衛之際，容或出手過重而毆傷告訴人，亦與
    常情不相違背。(五)綜上所述，被告辯解：告訴人所以受傷乃
    因雙方拉扯之際，自己身體撞到牆壁、地板，頭部撞到電風
    扇所致，被告並無毆打告訴人云云，係卸責之詞，委難採取
    。
二、按對於現在不法之侵害，而出於防衛自己或他人權利之行為
    ，不罰，但防衛行為過當者，得減輕或免除其刑，刑法第23
    條定有明文。又刑法上之防衛行為，祇以基於排除現在不法
    之侵害為已足，防衛過當，指防衛行為超越必要之程度而言
    ，防衛行為是否超越必要之程度，須就實施之情節而為判斷
    ，即應就不法侵害者之攻擊方法與其緩急情勢，由客觀上審
    察防衛權利者之反擊行為，是否出於必要以定之（最高法院
    63年台上字第2104號判例意旨參照）。又刑法第23條前段規
    定正當防衛，不罰之違法阻卻事由，係以行為人對於現在不
    法之侵害，本乎防衛自己或他人之權利意思，在客觀上有時
    間之急迫性，並實施反擊予以排除侵害之必要性，且其因而
    所受法益之被害，亦符合相當性之情形，予以實施防衛行為
    （反擊）者，始稱相當。倘若行為人所實施之反擊，就實施
    之時間以言，雖符合急迫性之條件，然於客觀上若不具備實
    施反擊之必要性，或實施之方法（或手段），有失權益均衡
    之相當性，又該當某一犯罪構成要件者，即該當防衛過剩行
    為，僅屬於其刑事責任可否減免之事由，仍具備行為之違法
    可罰性，自亦應依法課予應負之刑責，並非屬不具違法可罰
    性之行為（最高法院84年度台上字第3449號判決要旨參照）
    。查告訴人於前揭時間未經被告同意，無正當理由侵入被告
    住宅著手行竊之事實，業據檢察官起訴，並經原審法院認定
    屬實，判決有罪在案，有原審法院94年度易字第 861號刑事
    判決附卷可稽（見本院審理卷），再依告訴人於偵查中及原
    審法院審理時亦證稱，當時曾打電話至被告住處，並未交談
    ，即遭掛斷電話等語，且經警察在現場查獲告訴人之包包（
    手提包）內有被告住處之鑰匙 1把及被告之妻林徐月櫻之印
    章等物，有照片6張附卷足憑（見偵查卷第24-26頁），而現
    場之抽屜確遭翻動乙節，亦有照片 2張可證（見偵查卷第20
    頁），足認告訴人未經被告同意，無正當理由侵入被告住處
    且翻動被告辦公桌抽屜之行為著手行竊，要屬無疑。按住居
    處所乃個人安全之屏障，可謂為私人之城堡，未經其同意不
    容他人恣意侵入或隱匿其內，即使附連圍繞之土地亦不得無
    故侵入，此揆之刑法第 306條為維護居住安寧，對於妨害者
    ，定有無故侵入住宅罪可明。故私人之住居處所被不法侵入
    ，如不容私力排除現在之侵害，則其居住之安全與自由即處
    於受威脅，飽受恐懼之狀態。本件被告當場目睹告訴人入侵
    其住宅行竊，情況緊急，亟欲排除告訴人現在不法之侵害，
    防衛自己之財產與住家安全，乃以己力實施正當防衛，並將
    告訴人逐出屋外，防免其繼續侵害，顯屬於防衛權利之行為
    ，但被告於實施防衛行為之際，逾越必要限度，抓告訴人之
    頭部撞擊異物，復勒住其頸部，毆打其身體後，始猛力拖行
    至屋外，致告訴人受有上開之嚴重傷害，依社會之通常觀念
    ，若謂被告之防衛行無過當之處，顯非允論。綜上所述，被
    告上開防衛過當之行為，事證明確，洵足以認定。其行為既
    不能阻卻違法，復符合故意傷害罪之構成要件，自應依法論
    科。
三、按行為後法律有變更者，適用行為時之法律，但行為後之法
    律有利於行為人者，適用最有利於行為人之法律，現行刑法
    第 2條第1項定有明文。此規定乃與刑法第1條罪刑法定主義
    契合，而貫徹法律禁止溯及既往原則，係規範行為後法律變
    更所生新、舊法律比較適用之準據法。是刑法第 2條本身雖
    經修正，但既屬於適用法律之準據法，本身尚無比較新舊法
    之問題，應一律適用裁判時之現行刑法第 2條規定以決定適
    用之刑罰法律。又刑法修正前、後之比較適用，應就罪刑有
    關之共犯、未遂犯、想像競合犯、牽連犯、連續犯、結合犯
    ，以及累犯加重、自首減輕暨其他法定加減原因（如身分加
    減）與加減例等一切情形，綜其全部罪刑之結果而為比較，
    （最高法院95年5月23日95年度第8次刑庭會議決議參照）。
    經查：(一)被告行為後，刑法施行法業於95年6月14日增訂第1
    條之 1規定：「中華民國九十四年一月七日刑法修正施行後
    ，刑法分則則編所定罰金之貨幣單位為新臺幣。九十四年一
    月七日刑法修正時，刑法分則編未修正之條文定有罰金者，
    自九十四年一月七日刑法修正施行後，就其所定數額提高為
    三十倍。但七十二年六月二十六日至九十四年一月七日新增
    或修正之條文，就其所定數額提高為三倍。」，而刑法第33
    條第5款則於95年5月17日修正為：「主刑之種類如下：五、
    罰金：新臺幣一千元以上，以百元計算之」，並均生效施行
    ，是依被告行為後之修正法律，刑法第277條第1項傷害罪所
    得科處之罰金刑最高為新臺幣3萬元，最低為新臺幣1千元；
    然依被告行為時之罰金罰鍰提高標準條例第 1條前段及刑法
    第33條第5款之規定，該罪之罰金刑最高為銀元1萬元，最低
    額為銀元 1元，若換算為新臺幣，其最高額雖與新法同為新
    臺幣3萬元，然最低額僅為新臺幣3元。比較修正前、後之刑
    罰法律，自以被告行為時關於科處罰金刑之法律較有利於被
    告。(二)再被告於行為時之刑法第41條第 1項前段規定：「犯
    最重本刑為五年以下有期徒刑以下之刑之罪，而受六個月以
    下有期徒刑或拘役之宣告，因身體、教育、職業、家庭之關
    係或其他正當事由，執行顯有困難者，得以一元以上三元以
    下折算一日，易科罰金。」；又依當時有效之修正前罰金罰
    鍰提高標準條例第 2條前段（現行法已刪除）規定，應提高
    原定數額100倍折算1日，則本件被告行為時之易科罰金折算
    標準，應以銀元100元、200元、300元即新臺幣 300元、600
    元、900元折算1日。惟95年7月1日施行之修正刑法第41條第
    1 項前段則規定：「犯最重本刑為五年以下有期徒刑以下之
    刑之罪，而受六個月以下有期徒刑或拘役之宣告者，得以新
    臺幣一千元、二千元或三千元折算一日，易科罰金。」。經
    比較修正前後關於易科罰金折算標準之規定，以修正前之規
    定，較有利於行為人。是依刑法第2條第1項前段之規定，本
    件應適用被告行為時之修正前刑法第41條第 1項前段、修正
    前罰金罰鍰提高標準條例第 2條、現行法規所定貨幣單位折
    算新臺幣標準第 2條之規定，諭知以銀元300元即新臺幣900
    元折算1日為易科罰金之折算標準。
四、核被告所為，係犯刑法第277條第1項之普通傷害罪。然因被
    告係實施正當防衛過當致觸犯罪章，允依刑法第23條但書規
    定減輕其刑。從而，原審認定被告之行為，雖屬正當防衛，
    但已逾必要程度，構成傷害罪，而引據刑事訴訟法第 299條
    第 1項前段，刑法第2條第1項前段、第277條第1項、第23條
    但書、修正前刑法第41條第 1項前段，罰金罰鍰提高標準條
    例第1條前段、修正前罰金罰鍰提高標準條例第2條，現行法
    規所定貨幣單位折算新臺幣條例第 2條等規定，予以論處，
    認事用法，核無違誤，又原審已就被告犯罪之動機、犯罪時
    所受之刺激、與告訴人平日之關係、告訴人所受傷害之程度
    ，犯罪後之態度等一切情狀為審酌，量處被告有期徒刑三月
    ，併諭知易科罰金之折算標準，量刑尚稱妥適，並無罪刑不
    相當失衡之情形，檢察官依告訴人之請求，提起上訴，指摘
    原審判決量刑過輕，請求撤銷改判，核無理由，應予駁回。
據上論結，應依刑事訴訟法第368條，判決如主文。
本案經檢察官乙○○到庭執行職務
中    華    民    國    95    年    11    月    28    日
              刑事第三庭  審判長法  官  王  增  瑜
                                法  官  廖  柏  基
                                法  官  蔡  紹  良
上列正本證明與原本無異。
不得上訴。
                                書記官  巫  丞  晏
中    華    民    國    95    年    11    月    28    日
中華民國刑法第23條（正當防衛）：
對於現在不法之侵害，而出於防衛自己或他人權利之行為，不罰
。但防衛行為過當者，得減輕或免除其刑。
中華民國刑法第277條（普通傷害罪）：
傷害人之身體或健康者，處3年以下有期徒刑、拘役或1千元以下
罰金。
犯前項之罪因而致人於死者，處無期徒刑或7年以上有期徒刑；
致重傷者，處3年以上10年以下有期徒刑。
                                                      Ｒ


司法院資訊處製作；財團法人民間司法改革基金會備份。
